【裁判字號】    89,保險上,4
【裁判日期】    891017
【裁判案由】    給付保險金
【裁判全文】
臺灣高等法院臺南分院民事判決  八十九年度保險上字第四號    Ｋ
      上  訴  人  乙○○○
      訴訟代理人  李  青  龍  律師
      被  上訴人  幸福人壽保險股份有限公司  設台北市○○○路○段六號八樓
      法定代理人  丙  ○  ○  .
      訴訟代理人  甲  ○  ○  .
右當事人間請求給付保險金事件，上訴人對於中華民國八十九年三月二十日臺灣臺南
地方法院八十八年度保險字第一二號第一審判決提起上訴，本院判決如左：
    主    文
上訴及假執行之聲請均駁回。
第二審訴訟費用由上訴人負擔。
    事    實
甲、上訴人方面：
一、聲明：求為判決：(一)原判決廢棄。(二)被上訴人應給付上訴人新台幣（下同）一百
    七十五萬元及自民國八十八年一月廿日起至清償日止，按週年利率百分之十計算
    之利息。
    (三)上訴人願供擔保請宣告假執行。
二、陳述：除與原判決記載相同者，茲引用之外，補稱：
（一）兩造於八十七年四月一日訂立「意外傷害保險契約」，保險金五百萬元，期間
      一年，自八十七年四月一日起至八十八年四月一日止，上訴人於八十七年十二
      月十八日凌晨五時許受有左足一至五趾外傷性截肢傷害等事實，有卷附幸福意
      外傷害保險單條款、手術同意書、台南市第一分局德高派出所開立之報案三聯
      單、台南市醫院診斷證明書等足憑，復為被上訴人所不爭之事實。
（二）依兩造保險契約第六條約定：「被保險人於本附約有效期間內，因遭受意外傷
      害事故，致其身體蒙受傷害而致殘廢或死亡時，依照本附約的約定，給付保險
      金。前項所稱意外傷害事故，指非由疾病引起之外來突發事故」，則本案應審
      究者，在於上訴人本次之意外傷害，是否由於「疾病所引起之外來突發事故」
      而已。
（三）查上訴人於八十七年十二月十八日凌晨五時許騎腳踏車，途經台南市東區○○
      ○○街與崇德路口被機車撞倒發生意外，並經好心路人報警，由台南市立醫院
      派出救護車送至該院進行急救，並進行左足一至五趾外傷性截肢手術，並於同
      年十二月二十三日出院等事實，有卷附台南市警察局第一分局德高派出所報案
      記錄簿及台南市立醫院診斷記錄足憑，則上訴人於保險契約有效期間內，因遭
      遇外來突發的意外傷害，並以此事故為直接且單獨原因，致身體蒙受傷害而殘
      廢，被上訴人自應依約負賠償責任。
（四）再查，舉凡外來傷害之發生原因，除非由疾病所引起之外來突發事故外，倘非
      出於受害人之故意，即屬意外。依保險法第二十九條規定：「保險人對於不可
      預料或不可抗力之事故所致之損害，負賠償責任。保險人對於要保人或被保險
      人或其代理人之過失所致之損害，負損償責任。但出於要保人或被保證人的故
      意者，不在此限」。查本件保險契約亦將「要保人或被保險人的故意行為」所
      致傷害明列為契約除外責任（保險契約第十條），則本件被上訴人對於上訴人
      所受傷害，倘非出於上訴人之故意行為所致，被上訴人即應依約理賠。如被上
      訴人認為保險事故發生係出於上訴人之故意行為所致，主張保險契約除外責任
      條款，依舉證責任分配原則，消極事實無從舉證，主張積極事實者應負舉證責
      任，則就上訴人「故意行為」事實之存在，被上訴人自應負舉證責任。
（五）按上訴人確係遭遇外來突發之意外事故致成殘廢，已如前述，而被上訴人如主
      張因疾病而引起或非意外事故，或故意行為所致，依上述(四)說明，自應就其事
      實負舉證責任，而被上訴人迄無法舉證以實其說，自不能為其有利之認定，惟
      原審未察，以上訴人因年邁記憶稍退，所述受傷細節，稍有不符為由，反認上
      訴人就意外傷害未善盡舉證責任云云，而為上訴人敗訴之判決，顯然誤解舉證
      責任分配之原則。
（六）又第一分局李鵬山主管說：的確八十七年十二月十八日早晨五時許接到報案，
      立刻前往處理，認為重傷，等出院後，又保險公司陸陸續續來，所以一月二十
      七日中午才到上訴人家做筆錄，以上是警員孫哲民先生也到法院證實過。為何
      還有保險公司說上訴人沒主動報案，如一個受重傷的人無法親自報案由好心人
      見義勇為報案，難道不能算報案嗎？八十九年五月二十二日劉警員出庭做證，
      當天剛好在巡邏，早晨五時許接到報案，立刻前往處理，現場看到很多血，腳
      趾找不到，因此地野狗甚多，或許被咬走了。又上訴人如要做非法的，還會笨
      的沒準備目擊證人？再說目擊證人是警察該搜索的責任。各保險公司過了很久
      才來調查，無疑故意拖延時間，毀滅對上訴人有利之證據。有保險公司說全家
      便利商店拍到的錄影帶只拍到求救時之畫面，試問目前台灣街頭巷尾都有二十
      四小時攝影機在拍照嗎？還是未帶照相機出門是上訴人的錯？上訴人是純粹的
      意外。
（七）上訴人的腳是在八十七年十二月十八日早上五點多要倒垃圾時被機車撞到的，
      上訴人當時暈過去不知道多久才醒過來，要到急診室太遠，上訴人到便利商店
      一心一意只想要求救，但他們跟上訴人說醫院就在那邊，上訴人被撞頭部有瘀
      血，醫院有開藥給上訴人擦。上訴人當時沒有帶錶，無法確定時間，上訴人在
      便利商店時是用腳踏車支撐者。本件車禍在第一分局有工作紀錄。而腳踏車現
      在第一分局扣押中，有換過輪胎，第一分局在八十九年一月二十七日才到上訴
      人家做筆錄，才帶走腳踏車。腳踏車受損情形在上訴人向國泰人壽請求給付保
      險金之另案有當時照片。就上訴人在原審陳述被不明人士撞到腳踏車，並未碰
      到上訴人身體一事，上訴人表示當時亦不清楚。如被上訴人認為上訴人是故意
      行為所致，主張保險契約除外責任條款，依舉證責任分配原則，就上訴人故意
      之行為事實，被上訴人應負舉證責任。
三、證據：除援用第一審所提證據外，補提自由時報剪報影本一張為證。
乙、被上訴人方面：
一、聲明：求為判決：(一)駁回上訴。(二)如為不利被上訴人之判決，被上訴人願供擔保
    ，請准宣告免為假執行。
二、陳述：除與原判決記載相同者，茲引用之外，補稱：
（一）被上訴人公司法定代理人已變更為丙○○，茲聲明承受訴訟合先敘明。
（二）上訴人於上訴理由狀中陳稱，本事件應審究上訴人保險事故之發生是否屬「意
      外傷害」，並遽稱被上訴人公司應就上訴人之意外是否為「故意行為」所致，
      負舉證責任。惟按本事件系爭保險契約第六條第二項規定：「前項所稱意外傷
      害事故，指非由疾病引起之外來突發事故。」故上訴人所受之傷害應以出於意
      外傷害事故所致者為限，方能請求被上訴人給付保險金。再按民事訴訟法第二
      百七十七條規定：「當事人主張有利於己之事實者，就其事實有舉證之責任。
      」；又按最高法院上字第九一七號判例：「民事訴訟如係由原告主張權利者，
      應先由原告負舉證之責，若原告先不能舉證以證實自己之主張為真實，則被告
      就其抗辯事實即令不能舉證，或其所舉之證據尚有疵累，亦應駁回原告之請求
      。」上訴人倘主張其所受之傷害係出於意外所致，揆諸前開法條及判例意旨，
      自應由上訴人就其主張之權利即給付保險金之傷害事故係出於意外之事實，負
      舉證責任。
（三）查上訴人於八十七年十二月十八日左足五趾遭切斷時，其當時投保之意外傷害
      保險契約，除本系爭保險契約外，尚包括新光人壽保險公司一千萬元、統一安
      聯保險公司三百萬元、國泰人壽保險公司五百萬元、中國人壽保險公司九百萬
      元、國華人壽保險公司三百萬元、慶豐人壽保險公司六百萬元。系爭事件之上
      訴人除以被上訴人公司為被告，向原審法院提起請求給付保險金之訴外，尚同
      時以國泰人壽（案號：台南地院八十八年度保險字第七號壬股）、保誠人壽（
      案號：台南地院八十八年度保險字第九號丁股）、中國人壽（案號（案號：台
      南地院八十八年度保險字第十三號未股）、統一人壽（案號：台南地院八十八
      年度保險字第八號丑股）、國華人壽（案號：台南地院八十八年度保險字第十
      一號戊股）、新光人壽（案號：台南地院八十八年度保險字第十號子股）等保
      險公司為被告，訴請求給付保險金，且均已判決在案。而按複保險，除另有約
      定外，要保人應將他保險人之名稱及保險金額通知各保險人，要保人故意不為
      通知，或意圖不當得利而為複保險者，其契約無效，保險法第三十六條、第三
      十七條定有明文。據此，上訴人未將其向多家保險公司投保重複投保意外傷害
      險之事實，通知被上訴人公司，不僅違反誠實告知義務，更使得被上訴人公司
      對於本件保險契約之危險評估造成錯誤判斷，不僅影響被上訴人公司權益甚鉅
      ，更存有重大之道德危險。上訴人隱瞞複保險之事實，足敷證明其有惡意複保
      險之故意，故上訴人與被上訴人公司所訂立之保險契約，應屬無效，合先敘明
      。
（四）再查，上訴人所述保險事故發生之經過，疑點甚多，茲分述如下：
  １、就事故發生經過而言，茲就上訴人於一審時，對其事故發生經過之敘述，與原
      審法院之調查、市立台南醫院提出之診斷書、醫療記錄，及台南市第一分局之
      報案調查筆錄之各項證據，提出其疑點與矛盾之處如下：
  （１）上訴人向被上訴人公司告知，其係於八十七年十二月十八日清晨約六點左右
        ，騎腳踏車要去倒垃圾時，在附近巷子被人襲擊，清醒後自行走到崇德十九
        號街口全家便利商店求救等語云云。惟，其向其他家保險公司敘述其事故之
        發生之經過，卻有不同之說法（請參原審八十八年十月七日被告答辯狀第二
        點）。
  （２）依原審八十八年十月七日庭訊時，上訴人稱其於事發早上倒垃圾，於路上被
        機車追撞伊所騎之腳踏車，是被人從後追撞，致伊腳踏車連人帶車撞至花台
        ，致伊右手腕、左腳、右側腹部受傷，導致伊昏迷。
  （３）又依原審八十八年十二月六日下午庭訊中，對於事故發生經過之敘述為：「
        ．．．，我是騎腳踏車到崇德二十街先丟垃圾，再騎腳踏車去市場買東西，
        騎到離路口尚隔三間房子時，有兩個人騎黑色重型機車，撞到腳踏車後輪，
        二個人都有戴安全帽，穿何衣服不清楚，兩人可能都是男生，撞到我以後，
        腳踏車連人都跌倒了，那二人就騎車跑了，機車沒有壓到我的身體，腳踏車
        車倒地時，把手有撞到花台，我的頭、手部、胸部有撞到花台，當場昏過去
        ，：：：」云云等語。
  （４）查台南市警察局第一分局一月二十七日上訴人報案時所製作之偵訊筆錄記載
        ：我於八十七年十月十八日早上五點多時騎腳踏車至崇德二十街快到崇德路
        口被二名不詳男子騎機車從我左後方直接衝撞到我的腳踏車正後方，致我摔
        倒，等到我爬起來時發現撞我的人已不知去向，我牽起腳踏車一直走到崇德
        路口時才發現我的左腳受傷，、、、、；問及被車撞到受傷？其回答：「左
        腳趾全部斷掉，右腹部擦傷，右手腕擦傷。」；問及上訴人對此次受傷有何
        意見？上訴人回答：「這只是單純的車禍被撞，我沒有與人結怨。」
  （５）再查，台南市立醫院提供之急診病歷與護理記錄上記載：上訴人於急診時，
        其意識狀態清醒，且上訴人曾向護理人員表示其腳趾係遭砍斷；又據台南市
        立醫院八十八年十月二十八日（八八）南市醫字第六三二號函覆八十八年南
        院慶民丁保險字第九號函之說明：患者黃鐘淑卿女士係左足全趾外傷，傷口
        整齊，依經驗研判應為利器切傷所致。又據八十八年保險字第七號壬股（被
        告：國泰人壽保險公司），曾傳訊八十七年十二月十八日接獲報案至現場及
        醫院處理之劉姓員警到庭作證，劉姓員警表示當日伊有詢問上訴人事件發生
        之經過，惟上訴人卻未發一言，實違常情。
  （６）承前，上訴人向各家保險公司申請理賠時，對於事故發生之經過說法已不一
        致，其於接受急診治療時亦親口告知護理人員其係遭人砍傷，台南市立醫院
        八十八年十月二十八日（八八）南市醫字第六三二號函覆八十八年南院慶民
        丁保險字第九號函，亦說明上訴人之傷係遭利器切斷者，如依上述之證據顯
        示，本事故應屬刑事傷害案件，而非普通交通意外事故，但上訴人接受偵訊
        卻稱此事件是單純之交通意外，且對當日前往處理之警員之詢問避不回答，
        惟上訴人卻在八月三十一日庭訊稱該劉姓警員見其意識不清，故未就本事件
        對上訴人製作筆錄。由上述可知，上訴人對事故發生經過之說詞除不一外，
        且與常情有悖，違反經驗法則，亦與調查所得證據之顯示事故之發生經過，
        有極大出入，此疑點之一。
  ２、就上訴人受傷經過而言，上訴人先稱其係遭飆車族追撞並砍傷左腳趾，後又稱
      其係遭交通意外致傷。查原審八十八年年度保險字第七號、八十八年保險字第
      九號、八十八年保險字第十三號、八十八年保險字第八號、八十八年保險字第
      十一號及八十八年度保險字第十號等庭訊時，卻改稱其左腳趾之斷離過程其並
      不清楚、不知道。惟據上訴人聲稱：事發當天，其係被兩名騎乘機車之不明男
      子自後撞擊倒地後昏倒，並對機車顏色及該二名男子之特徵皆有描述。若上訴
      人確係被來自後方之外力撞擊倒地後即暈厥，其情事之發生勢必瞬間而短暫，
      則其如何知悉撞擊者是兩名、撞擊者騎乘之機車係黑色，撞擊者所戴安全帽之
      形狀等細節？其陳述不啻自相矛盾！反而言之，若其被撞擊後未立即暈厥，則
      對其腳趾之斷離原即有所知，但上訴人殆以腳趾斷離經過「只知其然而不知其
      所以然」含糊其詞，後更以其腳踏車係被機車瞬間輾過截斷等違背經驗法則之
      假設性說詞，搪塞其斷趾之真正經過（參台南市立醫院八十八年十月二十八日
      （八八）南市醫字第六三二號函覆八十八年南院慶民丁保險字第九號函，亦說
      明上訴人之傷係遭利器切斷者），據此，益發突顯上訴人說法之不可信。再者
      依上訴人於另案（八十八年度保險字第十號）之陳述，其暈倒係因被撞擊後向
      右傾斜頭部撞擊路旁花壇所致，並稱其有頭部外傷，醫師亦有用藥，惟觀之原
      審調閱之台南市立醫院之上訴人就診資料，並無為外傷或內傷之記錄，上訴人
      聲稱之右手腕及右上腹之擦傷或淤血，於就診記錄中亦無相關記載，由此可知
      ，上訴人之說詞與事實顯有不符，此疑點之二。
  ３、上訴人自稱遭機車追撞，昏倒後於原審中陳述係因聽到路人說其腳部流血始清
      醒，但於另案陳述其發現腳受傷流血之地點卻各有不同；而據其求救之便利商
      店之店員之陳述，及在其年紀老大、體力不佳且受傷血流不止之情況下，尚能
      自行牽著遭重力撞擊毀損應甚嚴重不易控制之腳踏車，步行百餘公尺至便利商
      店求救，其行為顯有違常理，況依國泰公司對遭撞擊之腳踏車曾有拍照為證，
      由照片中可明顯看出腳踏車受損並不像遭受到嚴重撞擊貌，而對此一重要證物
      ，上訴人竟以其孫要騎乘為由，送店修理，依常理言之，一般人對有利於己之
      事實證物均會積極保持，以茲為證，上訴人將腳踏車送修之理由實為牽強，與
      常理有悖。且於八十九年八月三十一日庭訊時，就被上訴人公司提出之受傷地
      點與市立醫院急診室距離不遠時，由上訴人之答辯說詞可知，上訴人對於該地
      方具有相當之熟悉度，綜上上訴人對事故發生經過之種種互有矛盾且不符常理
      之說詞，之此益發顯示此事故之發生經過不單純，不明確。此疑點之三。
  ４、又上訴人在其腳部受重創之情形下，尚能牽著毀損之腳踏車，從事故發生現場
      至相距至少在一百三十公尺以上之便利商店求救，且自步行至便利商店求援、
      救護車抵達，期間約有一、二十分鐘以上，上訴人竟全然採站立姿態，其行其
      止，實令人匪夷所思，而上訴人辯稱其均倚靠在腳踏車邊，惟腳踏車處於損壞
      之狀態下，依常理研判應無法讓上訴人作為支撐之物，上訴人之說法，不足採
      信，況據商店店員表示上訴人求助時態度鎮靜，大悖常理，此疑點之四。
  ５、查，本系爭保險事故發生後，上訴人稱其自行走至全家便利商店求救，惟據查
      ，台南市立醫院在上訴人求救之便利商店的對面，為何上訴人不逕往市立醫院
      就診，反而至全家便利商店求救？且上訴人謂伊係遭機車撞擊腳踏車，致伊摔
      倒，爬起後至便利商店求救，對於該機車是否撞到伊或壓到伊受傷截肢之處，
      均無法提出說明；倘上訴人左腳之腳趾係遭該機車碾過，其傷口應血肉模糊不
      平整，且受傷部位應不限於腳趾部份，惟依台南市立醫院對於上訴人傷口造成
      原因有以下之判斷：「上訴人截肢部分，傷口整齊，依經驗研判應為利器切傷
      所致，：：：」故上訴人之受傷顯有人為之嫌？此疑點之五。
  ６、又上訴人雖年事已高，惟伊是位已退休之國小教師，依其教育程度而論，應對
      於此事件之陳述，與一般同年齡教育程度不高或未受教育者不同，其對事故發
      生之始末之敘述，縱有些許不盡詳細之處，但應其敘述應清晰條理，且就其所
      知事實詳盡描述。惟究其於原審中之陳述觀之，其對事故之發生，敘述多有矛
      盾扞格之處，說詞反覆不一顯有避重就輕之情，且於事故發生之關鍵處均交代
      不清，實與經驗法則及常理相違。上訴人說明不清之處，即是本系爭事件是否
      為「意外傷害」應釐清證明之處，此疑點之六。
（五）且查上訴人之財務狀況亦頗為不佳，依另案（即台灣台南地方法院八十八年度
      保險字第九號）調查證據發現，上訴人分別經台灣台南地方法院先後以八十八
      年度促字第一一七四○號、八十七年度促字第四三一八六號、八十七年度促字
      第一四九六○號、八十七年度促字第四八一九七號，核發金額分別為一百○八
      萬八千四百六十一元、八百萬元、五百萬元、四百六十萬元之支付命令在案其
      被核發支付命令之時點（八十七年五月、十月、十二月以及八十八年三月間）
      以及其投保時點與事故發生時點甚為接近以觀，其投保多數保險之動機顯不單
      純，再者上訴人對於斷趾經過語焉不詳，其中諸多矛頭疑點，益加有對其投保
      動機不單純之合理懷疑。
（六）綜右所述，上訴人於台南第一分局所製作之筆錄僅為上訴人片面之陳述，其內
      容之真實性，尚無證據力足資證明。而據上訴人提出之種種說法證據，亦無法
      證明上訴人之傷勢，其造成之原因係基於「外來突發之事故」。當事人主張於
      己有利之事實者，就其事實負有舉證之責任，民事訴訟法第二百七十七條定有
      明文，故上訴人主張系爭事件係「非由疾病引起之外來突發事故」，則依法應
      就對其有利之事實負舉證之責。由上訴人舉出之證據及事故發生經過之敘述，
      其諸多矛盾，且與原審調查所得證據均有極大出入，與調查之事實不符，再者
      ，上訴人財務狀況不佳之事實，更顯有故意自為之合理懷疑。承上，上訴人對
      於保險事故之發生經過不提出對己有利之證據，被上訴人在無法認定上訴人之
      受傷係由意外造成之情形下，拒絕上訴人之請求，自依法有據，於理未有不合
      。故上訴人之請求，實屬無理，原審法院就本系爭事件之調查及調查所得之證
      據已十分充分，而上訴人於八月三十一日當庭所提之新聞剪報，係屬傳聞證據
      ，況報紙之報導有時僅是斷章取義，並非其報導事件之真實事實，故其提出之
      剪報證據力極薄弱，不足採信。故上訴人保險事故之發生具有不明確性，且其
      意外究係為單純之交通意外事故或刑事傷害案件；上訴人之債信有不良之紀錄
      ，故甚有可合理懷疑其身體之傷害係屬自為之傷害行為之嫌，而有不法詐領保
      險金之故意行為。上訴人之請求，實屬無理，原審法院之判決並無重大過失或
      適用法律不當之處。
（七）上訴人陳述其在便利商店求救時都是站立等待救援，有違背常理，但又為何沒
      有報案請警察處理。又原審另案判決國泰人壽勝訴。上訴人主張事故發生，交
      待不明確，應由上訴人負舉證責任。被上訴人主張事故發生不明確。上訴人是
      被利器所傷，對於受傷之意外沒有交代清楚。
三、證據：除援用第一審所提證據外，補提路線圖、原審庭訊筆錄影本、偵查筆錄、
    急診紀錄及護理紀錄、國泰人壽一審判決及中國人壽二審判決等影本為證。
    理    由
一、被上訴人之法定代理人已變更為丙○○，茲據其聲明承受訴訟，核無不合，應予
    准許。
二、本件上訴人起訴主張：其於八十七年四月一日與被上訴人公司訂立「意外傷害保
    險契約」，保險金額五百萬元，期間一年，保單號碼：Ａ１４０９８號。上訴人
    不幸於八十七年十二月十八日凌晨五時許，於台南市東區○○○○街與崇德路口
    發生意外，並經好心路人報警，由台南市立醫院派出救護車送上訴人至該院進行
    急救，並進行截肢手術。上訴人出院後即以契約承保危險事故發生，向被上訴人
    公司請求給付保險金；詎被上訴人公司於接獲上訴人之理賠申請後，一直以拖延
    之態度處理，並以「事故經過不明確，警方偵查亦無結果，延遲報案時間等為由
    ，逕予拒賠」。然根據台南市立醫院醫師所開據之診斷書上亦言明「左足一、二
    、三、四、五趾外傷性截肢」，即足資證明該傷殘乃因外傷性，而非由上訴人本
    身疾病所引起的，依保險契約書第八條所定「殘廢保險金的給付標準」之規定，
    上訴人實符合第四級之給付標準，被上訴人公司自應負其保險責任。爰依保險契
    約之約定請求被上訴人給付保險金一百七十五萬元，及自八十八年一月廿日起至
    清償日止，按週年利率百分之十計算之利息之判決。
三、被上訴人則以：上訴人向被上訴人投保前，即以同一保險利益、同一保險事故向
    新光人壽保險公司投保一千萬元之意外傷害險。嗣後，又於該月份向慶豐人壽、
    國泰人壽等公司，投保保額一千萬元之意外傷害險。此外，上訴人復於八十七年
    十一月間，連續向中國人壽保險公司投保保額九百萬元之意外傷害險；慶豐人壽
    保險公司保額六百萬元之意外傷害險；國泰人壽保險公司保額五百萬元、國華人
    壽及統一人壽等保險公司，各投保保額三百萬元之意外傷害險。總計其意外傷害
    保險已高達四千一百萬元。上訴人除未將此事實據實告知被上訴人公司外，於向
    前開六家保險公司重複投保意外傷害險之事實，亦未通知被上訴人公司，依保險
    法第三十六條之規定，上訴人隱瞞複保險之事實，足資證明其有惡意複保險之故
    意，故上訴人與被上訴人公司所訂立之意外傷害保險契約，應屬無效。又查上訴
    人所稱保險事故之發生，經被上訴人公司調查與彙整各家保險公司之資料顯示，
    上訴人所述保險事故之發生經過，前後不符，且疑點甚多，先是指稱遭人砍斷左
    腳之腳趾，嗣後又改稱係為交通事故，由上訴人之報案經過，與德高派出所筆錄
    可知，上訴人保險事故之發生，不僅不明確，且有故意自為之合理懷疑，有不法
    詐領保險金之故意行為存在等語，資為抗辯。
四、上訴人主張兩造於八十七年四月一日訂立「意外傷害保險契約」，保險金額五百
    萬元，期間一年，即自八十七年四月一日起至八十八年四月一日止，保單號碼：
    Ａ１４０９８號，以及上訴人於保險期間內之八十七年十二月十八日凌晨五時許
    受有左足一、二、三、四、五趾外傷性截肢傷害之事實，業據上訴人提出幸福意
    外傷害保險單條款、手術同意書、台南市第一分局德高派出所開立之報案三聯單
    、台南市立醫院診斷證明書為證，且為被上訴人所不爭執，自堪信上訴人主張上
    開事實為真正。
五、上訴人又主張其既於保險有效期間內，發生上述外傷性截肢意外傷害，被上訴人
    應負保險責任等情，被上訴人則以上揭情詞置辯，故本院應審究者厥為（一）上
    訴人向多家保險公司投保，是否違反保險法第三十六條、第三十七條複保險之規
    定致保險契約無效？（二）上訴人所受之傷害是否為意外事故所造成，抑故意自
    為之？茲查：
（一）上訴人向被上訴人投保前，即已向新光人壽保險公司投保一千萬元之意外傷害
      險（保險期間自八十七年四月一日起至八十八年四月一日），復於八十七年十
      一月間，先後向中國人壽保險公司投保保額九百萬元之意外傷害險（保險期間
      自八十七年十一月十三日至八十八年十一月十三日）；慶豐人壽保險公司保額
      六百萬元之意外傷害險；國泰人壽保險公司保額五百萬元（保險期間八十七年
      十一月二日至八十八年十一月二日）、國華人壽及統一人壽等保險公司，各投
      保保額三百萬元之意外傷害險（國華人壽保險公司保險期間自八十七年十一月
      九日至八十八年一月九日，統一人壽保險公司保險期間八十七年十一月十七日
      至八十八年十一月十七日）。總計其意外傷害保險已高達四千一百萬元，上訴
      人除未將此事實據實告知被上訴人公司外，其重複投保意外傷害險之事實，亦
      未通知被上訴人公司等情，固為上訴人所不爭執。惟按「複保險，除另有約定
      外，要保人應將他保險人之名稱及保險金額通知各保險人，要保人故意不為通
      知，或意圖不當得利而為複保險者，其契約無效，保險法第三十六條、第三十
      七條固定有明文。然該複保險通知義務之規定，係因財產保險之目的在填補損
      害，有損害始有賠償，被保險人不得為超額賠償請求，亦不得以複保險為變相
      之超額保險，以防道德危險之發生，為使保險人於承保前即得就保額是否超逾
      ，危險是否集中等為評估，以決定是否承保，故課要保人以複保險通知之義務
      。反之，人身保險因人身無法以經濟上利益估定其價值，自無賠償超逾損害之
      情形，即無超額賠償之可言，此觀人身保險之保險給付，多採定額給付理賠，
      而不計被保險人實際經濟損害若干自明。在財產保險，為不使保險受益人獲得
      不當得利，保險金額不得高於保險標的價額，而保險標的價額，通常以市價定
      之，故其保險標的須得以客觀標準評估其價值；惟在人身保險，人身既為無價
      ，即無此概念存在。否則，若謂保險法有關複保險之規定於人身保險有其適用
      ，要保人依保險法第三十六條之規定通知保險人，其結果即應適用同法第三十
      八條規定，於保險事故發生時，各保險人僅就其所保金額負比例分擔之責，而
      其賠償總額不得超過『保險標的』之價值，如此不僅與人身保險為定值保險、
      定額理賠之本旨有違，且為『保險標的』之人身之價值若干﹖如何決定﹖即有
      疑義，更與人身無價之觀念有悖。故複保險通知義務之規定雖列於保險法總則
      章，其適用範圍應僅限於財產保險，而不及於人身保險。」最高法院著有八十
      七年度台上字第八二一號判決可資參照。本件兩造訂立之保險契約為人身保險
      ，縱上訴人有故意不為通知之情事，仍不能認系爭保險契約為無效，被上訴人
      此部份之抗辯尚不足採。
（二）依兩造所定系爭保險契約第六條約定：「被保險人於本附約有效期間內，因遭
      受意外傷害事故，致其身體蒙受傷害而致殘廢或死亡時，依照本附約的約定，
      給付保險金。前項所稱意外傷害事故，指非由疾病引起之外來突發事故」，上
      訴人確受有左足五趾截肢之傷害，已如前述，該傷害固非由疾病所引起之外來
      事故，惟綜合下列事證被上訴人指其係故意自殘，應屬可採，經查：
  １、上訴人向被上訴人公司申請理賠時，陳稱：其係於八十七年十二月十八日清晨
      約六點左右，騎腳踏車要去倒垃圾時，在附近巷子被人襲擊，清醒後自行走到
      崇德十九號街口全家便利商店求救云云。惟其向下列保險公司申請理賠所陳述
      之情節並非一致：
（１）中國人壽：上訴人聲稱其係遭不明歹徒撞倒後，砍斷其左腳五趾。另該公司向
      台南市立醫院所調取之診斷證明書之紀載：上街遇車族撞倒、搶劫並砍斷左
      足；其上並有原告（即上訴人）親筆簽名。
（２）國泰人壽：係遭人騎機車自後撞倒，莫名其妙的被人持刀砍斷腳趾。
      另由該公司向台南市立醫院所調取之診斷證明書上之記載：遇車族被撞倒、
      搶劫、砍斷左足趾。
（３）統一人壽：遭二個人騎車從後面推倒，拿刀砍斷左足趾（上訴人已於該申請書
      簽名）
（４）慶豐人壽：遇車族撞倒搶劫並砍斷左足趾。
（５）台南市立醫院病歷主訴：被機車撞倒後，砍傷腳趾。
      由以上證據顯示，上訴人自述其事故發生之經過，先是指稱遭人砍斷左腳之腳
      趾，嗣後又改稱係交通事故，且其對每家保險公司敘述事故之發生之經過，均
      有不同之說法（請參原審卷第七十四頁至一０四頁）。
  ２、上訴人於原審八十八年十月七日庭訊時稱：其於事發早上倒垃圾，於路上被機
      車追撞伊所騎之腳踏車，是被人從後追撞，致伊腳踏車連人帶車撞至花台，致
      伊右手腕、左腳、右側腹部受傷，導致伊昏迷。（見原審卷第五六頁）。其復
      於原審八十八年十二月六日下午庭訊中敘述事故發生之經過為：「．．．，我
      是騎腳踏車到崇德二十街先丟垃圾，再騎腳踏車去市場買東西，騎到離路口尚
      隔三間房子時，有兩個人騎黑色重型機車，撞到腳踏車後輪，二個人都有戴安
      全帽，穿何衣服不清楚，兩人可能都是男生，撞到我以後，腳踏車連人都跌倒
      了，那二人就騎車跑了，機車沒有壓到我的身體，腳踏車倒地時，把手有撞到
      花台，我的頭、手部、胸部有撞到花台，當場就昏過去了，經過不知多久，有
      聽到路人說原告的腳在流血，原告才醒來，原告倒地時，腳部沒有感覺疼痛，
      等原告醒來後，就牽腳踏車至全家便利商店求救，原告牽腳踏車站在便利商店
      門外，便利商店的男性員工走出來，原告向該店員說請他送原告去醫院，該店
      員說要看店沒法離開，那時剛好有位顧客走出來，原告沒有拜託顧客，是該名
      顧客自行走至醫院幫原告叫救護車，原告站在便利商店外約五、六分鐘，救護
      車就來了。原告昏倒後醒來，腳部不會感覺痛，只感覺麻麻的，原告不清楚五
      個腳趾頭為何都斷掉，昏倒的地方至便利商店約有五十公尺，原告醒來走至便
      利商店腳也不會疼痛，一路上流很多血，從醒來到送至醫院急救約有二十分鐘
      等語，則依其所述，上開騎黑色重型機車之不名人士僅撞到騎腳踏車後方，其
      於未昏倒前就親眼見彼等離開，則其腳部之傷害顯與該機車騎士撞擊騎腳踏車
      之事故無關。又依常理判斷該斷趾事件既與上開腳踏車遭撞擊事故無關，而係
      其於昏倒時，為人所為，以五趾連心，除非遭注射麻醉藥，否則於斷趾剎那，
      必會痛醒，然其從未述及係因疼痛而驚醒，反稱「昏倒後醒來，腳部不會感覺
      痛，只感覺麻麻的」，顯有違一般常理，且其既稱係因聽路人指其腳部流血才
      醒來，不知暈過去多久云云，然其於原審則具狀稱：因無法止血，在商店前像
      小河流般的留著血等語（第五十五頁），則何以路人在發現其昏倒於地，且血
      流如注時，未呼叫救護車將之送往百公尺之遙之市立醫院急救，任其勉力掙扎
      至全家便利商店，再由顧客為之呼叫救護車送醫，且五趾截斷血流成河，上訴
      人何能昏倒甚久，而不休克？上訴人就此從未舉證說明，所述之發生經過與前
      揭其向各投保保險公司所述之發生經過又有不同，是否係意外招致已有可疑。
  ３、依台南市警察局第一分局一月二十七日上訴人報案時所製作之偵訊筆錄記載：
      我於八十七年十月十八日早上五點多時騎腳踏車至崇德二十街快到崇德路口被
      二名不詳男子騎機車從我左後方直接衝撞到我的腳踏車正後方，致我摔倒，等
      到我爬起來時發現撞我的人已不知去向，我牽起腳踏車一直走到崇德路口時才
      發現我的左腳受傷，、、、、；問及被車撞到受傷？其回答：「左腳趾全部斷
      掉，右腹部擦傷，右手腕擦傷。」；問及上訴人對此次受傷有何意見？上訴人
      回答：「這只是單純的車禍被撞，我沒有與人結怨。」（見原審卷第一一０至
      一一五頁及第一四六頁至第一四九頁），其又直指係因車禍被撞而喪失腳趾，
      然依台南市立醫院八十八年十月二十八日（八八）南市醫字第六三二號函覆台
      灣台南地方法院八十八年南院慶民丁保險字第九號函之說明：患者乙○○○女
      士係左足全趾外傷，傷口整齊，依經驗研判應為利器切傷所致亦有該函附於原
      審卷（第一０九頁）足考，又其於原審八十八年十二月三十日庭訊中陳稱：重
      型機車於案發當時沒有壓過我的腳等語甚明（見原審卷第二二八頁背面），堪
      認上訴人之傷應非車禍招致，否則傷口應血肉模糊不平整，且受傷部位應不限
      於腳趾部份。
  ４、依台南市立醫院提供之急診病歷與護理記錄上記載：上訴人於急診時，其意識
      狀態清醒，且上訴人曾向護理人員表示其腳趾係遭砍斷，有該護理報告附卷可
      稽；再依台南市立醫院上揭八十八年十月二十八日（八八）南市醫字第六三二
      號函覆台灣台南地方法院函之說明：患者乙○○○女士係左足全趾外傷，傷口
      整齊，依經驗研判應為利器切傷所致，參酌八十七年十二月十八日接獲報案至
      現場及醫院處理之員警劉瑞明於原審八十八年度保險字第七號上訴人另案訴請
      國泰人壽保險公司給付保險金事件到庭證稱：當日伊有詢問上訴人事件發生之
      經過，惟上訴人卻未發一言，有台灣台南地方法院八十八年度保險字第七號判
      決在卷可參，上訴人主張該劉姓警員見其意識不清，故未就本事件對上訴人製
      作筆錄（見原審卷第一頁）云云，惟已與上揭急診病歷與護理記錄之記載不符
      ，且上訴人果係遭人自後撞成重傷，當時甫發生事故不久，衡情其理應向警方
      詳細描述案發經過並請求緝兇，然其卻沈默以對，有悖常情，所主張之上情難
      以採信。
  ５、就上訴人陳述其受傷經過，先者稱其係遭飆車族追撞並砍傷左腳趾（醫院），
      嗣又稱其係遭交通意外致傷（警訊筆錄），而於台灣台南地方法院八十八年度
      保險字第七號、八十八年度保險字第九號、八十八年保險字第十三號、八十八
      年保險字第八號、八十八年保險字第十一號及八十八年度保險字第十號等上訴
      人向各家投保之保險公司起訴請求給付保險金案件庭訊時，卻改稱其左腳趾之
      斷離過程其並不清楚、不知道云云。惟據上訴人聲稱：事發當天，其係被兩名
      騎乘機車之不明男子自後撞擊倒地後昏倒，並對機車顏色及該二名男子之特徵
      皆有描述。若上訴人確係被來自後方之外力撞擊倒地後即暈厥，其情事之發生
      勢必瞬間而短暫，則其又如何知悉撞擊者是兩名、撞擊者騎乘之機車係黑色，
      撞擊者所戴安全帽之形狀等細節？反而言之，若其被撞擊後未立即暈厥，則對
      其腳趾之斷離原即有所知，但上訴人對其腳趾斷離經過卻「只知其然而不知其
      所以然」含糊其詞，後更以其腳踏車係被機車瞬間輾過截斷等違背經驗法則之
      假設性說詞（，其足趾非碾斷係截斷，已如前述），搪塞其斷趾之真正經過，
      益發突顯上訴人說法之不可信。再者依上訴人於另案即台灣台南地方法院八十
      八年度保險字第十號之陳述，其暈倒係因被撞擊後向右傾斜頭部撞擊路旁花壇
      所致，並稱其有頭部外傷，醫師亦有用藥，惟觀之原審調閱之台南市立醫院之
      上訴人就診資料，並無為外傷或內傷之記錄，上訴人聲稱之右手腕及右上腹之
      擦傷或淤血，於就診記錄中亦無相關記載，亦堪認上訴人屢次主張發生事故之
      經過與事實顯有不符，而難憑信。
  ６、上訴人主張其遭機車追撞，昏倒云云，於原審中陳述：係因聽到路人說其腳部
      流血始清醒云云，於另案陳述其發現腳受傷流血之地點卻各有不同（或在牽車
      時，前進中，或在便利商店前）；依上訴人受傷後前往求救之台南市○○路七
      三七號全家便利商店所拍攝店內情況錄影帶，上訴人於八十七年十二月十八日
      凌晨五時十二分，到前揭商店門口求救稱「腳受傷了」，店員打電話叫救護車
      ，救護車於同日五時十八分到達，旋於五時二十分載上訴人離開，有台灣台南
      地方法院八十八年度保險字第十一號所致之堪驗筆錄附於原審卷（第二三三頁
      ）可稽。查上訴人係民國十七年十一月十七日出生，有原審卷所附偵訊筆訊可
      憑，業已老邁，依其所述於事故發生時其又受傷血流不止，體力自甚折損，惟
      其竟尚能自行牽著遭重力撞擊毀損應甚嚴重不易控制之腳踏車，步行百餘公尺
      至便利商店求救，其間歷時應不只三十分鐘，顯見其曾預為處置，否則必力不
      從心。況依原審卷附之國泰公司所拍攝上訴人遭撞擊之腳踏車之照片，顯示腳
      踏車受損並不像曾遭受到嚴重撞擊，而對此一重要證物，上訴人竟以其孫要騎
      乘為由，逕自送店修理，依常理言之，一般人對有利於己之事實證物均會積極
      保持，以資為證，故上訴人將腳踏車送修之理由實為牽強，與常理有悖。且於
      八十九年八月三十一日庭訊時，就被上訴人公司提出之受傷地點與市立醫院急
      診室距離不遠時，由上訴人之陳稱各詞可知，上訴人對於該地方具有相當之熟
      悉度，而上訴人就醫之台南市立醫院在上訴人求救之便利商店的對面，為何上
      訴人不逕往市立醫院就診，反而至全家便利商店求救？益發顯示此事故之發生
      經過不單純，是經過策劃而為。
  ７、又上訴人雖年事已高，惟其係已退休之國小教師，依其教育程度而論，其對於
      此事件之陳述，應與一般同年齡教育程度不高或未受教育者不同，其對事故發
      生之始末之敘述，縱因記憶誤差而有些許不盡詳細之處，但對事故發生經過之
      基本事實之陳述理應條理清晰，前後一貫。惟就其於原審另案各件給付保險金
      事件審理中及本院之陳述觀之，其對事故發生之基本事實，敘述多有矛盾扞格
      之處，說詞反覆不一顯有避重就輕之情，且於事故發生之關鍵處均交代不清，
      實與經驗法則及常理相違。參以，上訴人之財務狀況亦頗為不佳，依卷附台灣
      台南地方法院八十八年度促字第一一七四○號、八十七年度促字第四三一八六
      號、八十七年度促字第一四九六○號、八十七年度促字第四八一九七號等支付
      命令，上訴人分別積欠台灣土地銀行一百零八萬八千四百六十一元、積欠華南
      商業銀行八百萬元、八百萬元、台新銀行二百五十萬元、保證責任第十信用合
      作社五百萬元、彰化商業銀行四百六十萬元，又上開支付命令附卷可憑，以上
      訴人受支付命令之時點（八十七年五月、十月、十二月以及八十八年三月間）
      以及其投保時點與事故發生時點之接近以觀，其投保多數保險之動機顯不單純
      ，再者上訴人對於斷趾經過之語焉不詳，其中諸多矛頭疑點，益證其投保動機
      並不單純，足認其係故意自殘。
  ８、綜上所述，上訴人所受五趾截肢之傷害，應係自殘，並非單純之意外事故所招
      致。
六、綜上所述，本件上訴人主張其因意外事故致左足五趾遭人截斷，合於兩造所訂保
    險契約中所謂之因遭受意外傷害事故，致其身體蒙受傷害而致殘廢各情，為不足
    採，被上訴人抗辯上訴人係故意自為，尚屬可信。是則上訴人執此主張被上訴人
    應按約給付保險金云云，自屬無據。從而，上訴人本於保險契約之約定請求被上
    訴人給付保險金一百七十五萬元，及自八十八年一月廿日起至清償日止，按週年
    利率百分之十計算之利息為無理由，不應准許。其假執行之聲請亦失所附麗，應
    併予駁回。原審為上訴人敗訴之判決，及駁回其假執行之聲請，並無不合。上訴
    意旨指摘原判決不當，求予廢棄改判，為無理由，應予駁回。
七、據上論結，本件上訴為無理由，依民事訴訟法第四百四十九條第一項、第七十八
    條，判決如主文。
中      華      民      國    八十九    年      十      月    十七      日
                                    臺灣高等法院臺南分院民事第一庭
~B1審判長法官  黃    崑    宗
~B2      法官  楊    子    莊
~B3      法官  袁    靜    文
右為正本係照原本作成。
如對本判決上訴，須於判決送達後廿日內向本院提出上訴狀，未表明上訴理由者，應
於上訴後廿日內，向本院提出理由書。
中      華      民      國    八十九    年      十      月    十九      日
                                        法院書記官  黃    文    生


司法院資訊處製作；財團法人民間司法改革基金會備份。
